【裁判字號】    99,消債清,76
【裁判日期】    990520
【裁判案由】    清算事件
【裁判全文】
臺灣板橋地方法院民事裁定            99年度消債清字第76號
聲  請  人  甲○○
上列當事人因消費者債務清理事件聲請清算，本院裁定如下：
    主  文
聲請駁回。
聲請費用由聲請人負擔。
    理  由
一、本件聲請意旨略以：
    聲請人屬消費者債務清理條例（下稱本條例）第2條所稱消
    費者，負債總金額為新臺幣（下同）81萬2956元，因其有不
    能清償債務之情事，前於民國95年3月間已依金融主管機關
    協調成立之中華民國銀行公會會員辦理消費金融案件無擔保
    債務協商機制，與最大債權機構匯豐商業銀行股份有限公司
    （下稱匯豐銀行，其前身為中華商業銀行股份有限公司）達
    成協商，約定自95年7月起，分80期，利率0％，每月以1萬
    6983元清償債務，至全部清償為止。然聲請人於聲請前2年
    月收入約1萬元，1個月扣除生活必要支出9244元，已無餘裕
    履行協商還款金額，且其早期支付協商金係由其配偶處理，
    因配偶已去世，實無法負擔債務，有不可歸責之原因，故98
    年4月毀諾。其後再向台新國際商業銀行股份有限公司請求
    協商，該銀行以聲請人曾參與銀行公會協商機制成立為由，
    認不符資格，視同未請求前置協商，惟其已不能清償債務，
    爰依法聲請裁定准予清算等語。
二、查聲請人前於95年3月間依金融主管機關協調成立之中華民
    國銀行公會會員辦理消費金融案件無擔保債務協商機制，與
    最大債權機構匯豐銀行達成協商，約定自95年7月起，分80
    期，利率0％，每月以1萬6983元清償債務，惟於98年4月毀
    諾之事實，有聲請人所債權人清冊影本，及匯豐銀行98年12
    月16日陳報狀各1份附卷為證，堪信此部分協商成立及毀諾
    屬實。
三、按債務人與金融機構協商成立者，不得聲請更生或清算，但
    因不可歸責於己之事由，致履行顯有重大困難者，不在此限
    ；聲請更生或清算不合程式或不備其他要件者，法院應以裁
    定駁回之。本條例第151條第5項、第8條分別定有明文。故
    本件聲請人聲請清算，自須審究其是否有法定「不可歸責於
    己事由致履行顯有重大困難」之情事。此查：
（一）參諸本條例條例第151條第5項之立法理由可知，債務清償
      方案成立後，固由債務人按其條件履行，惟需於其後發生
      情事變更，在清償期間收入或收益不如預期，致該方案履
      行困難甚或履行不能，因不可歸責於己，始能聲請更生或
      清算。此項規定旨在避免聲請人任意毀諾已成立之協商，
      濫用更生或清算之裁判上債務清理程序，蓋以債務清償方
      案係經當事人行使程序選擇權所為之債務清理契約，債務
      人應受該成立之協議所拘束。債務人既已與金融機構協商
      成立，如認該協商方案履行有其他不適當情形，自仍應再
      循協商途徑謀求解決。本件聲請人主張協商成立後月收入
      約1萬元，1個月扣除生活必要支出9244元，已無餘裕履行
      協商還款金額，且其早期支付協商金係由其配偶處理，因
      配偶已去世，實無法負擔債務等語。然其於95年3月與匯
      豐銀行協商時出具收入證明切結書，切結每月收入為2萬
      8000元，有匯豐銀行98年12月16日陳報狀所附證明書為憑
      ，再者聲請人自陳長期以駕駛計程車營生，協商時既已切
      結駕車月收入2萬8000元，為何其後遽降為月收入1萬元，
      究竟有何不可歸責於己之因素，未據聲請人明確陳述並舉
      證。從而聲請人所陳現時每月收入為1萬元之情，尚難遽
      信。本件聲請人於95年7月與最大債權銀行協商，履行至
      98年3月，自98年4月毀諾，足徵聲請人應自有其籌措資金
      之來源，又聲請人於協商時既已明知其收入情形，以及將
      來可能支出之用途，仍同意承諾原協商條件，非無充分考
      量籌措資金來源之規劃，自不得謂有不可歸責事由。
（二）又衡諸一般經驗，聲請人依自己之清償能力，與債權人協
      商按月分期清償之金額。本件聲請人所稱其早期支付協商
      金係由其配偶處理，因配偶已去世，實無法負擔債務之情
      ，與上開協商經驗不合，且聲請人復未舉出其配偶出資清
      償之事證。是難認其毀諾與配偶去世有何關聯性。
四、綜上所述，本件聲請人於協商時盱衡自身之經濟狀況而簽立
    協議書，自應依協議條款履行債務，且所述聲請清算之理由
    ，並不具備不可歸責於己之事由，致履行顯有重大困難之要
    件。又其現為具有勞動能力之人，亦難認有不能清償債務之
    情事，是其聲請清算，於法未合，應予駁回，爰裁定如主文
    。末按銀行公會針對95年度銀行公會協商案件已毀諾之客戶
    ，業已決議可申請「個別協商一致性方案」，即由最大無擔
    保債權銀行依據前置協商清償方案之精神和原則，與債務人
    重新協商議訂符合債務人繳款能力之月付款金額，該方案最
    長為180期，利率最低為0%。是聲請人如認原清償協議之金
    額、期數有調整之必要，或確有短暫經濟上困難之情事，自
    仍得與最大無擔保債權銀行再行協商調整，而無任意選擇毀
    諾聲請清算之理。
中    華    民    國    99    年    5     月    20    日
                  民事第二庭    法  官  陳財旺
以上正本證明與原本無異
如不服本裁定應於送達後10日內向本院提出抗告狀，並應繳納抗
告費新台幣1,000元整。
中    華    民    國    99    年    5     月    20    日
                                書記官  林珊慧

司法院資訊處製作；財團法人民間司法改革基金會備份。
